---
title: "Tarea clase programación"
format: html
editor: visual
---

1.  Escribe el código necesario para descargar los archivos y guardalos en la carpeta `datos` de tu proyecto. Utiliza las url provistas en el listado. Piensa en nombres adecuados para tus archivos segun lo que vimos en el segundo capitulo.

2.  Lee los datos descargados, para eso revisa la ayuda de la funcion `read_csv`()\`.

3.  Explora la estructura de los data.frames con la función [`str()`](https://rdrr.io/r/utils/str.html). También podés usar `glimpse()` del paquete `dplyr`

- ¿Cuántas columnas tiene cada tabla? ¿son todas iguales?

- ¿Qué tipo de dato hay en cada columna? ¿el tipo de dato es correcto según el contenido que vez?

- ¿Cuántos registros hay que cada data frame?

# Capitulo 4

```{r}
library(readr)
library(dplyr)

url_metadatos = "https://raw.githubusercontent.com/rse-r/intro-programacion/main/datos/metadatos_completos.csv"
  
destino_metadatos = "datos/metadatos.csv"
  
download.file(url = url_metadatos , destfile = destino_metadatos)

metadatos = read.csv(destino_metadatos)

#3
#a
ncol(metadatos)
#b
glimpse(metadatos)
#c
nrow(metadatos)
```

```{r}
#1
library(readr)
library(dplyr)
url_metadatos = "https://raw.githubusercontent.com/rse-r/intro-programacion/main/datos/metadatos_completos.csv"

metadatos_archivo = "datos/metadatos_completos.csv"

download.file(url = url_metadatos, destfile = metadatos_archivo)

metadatos <- read.csv(metadatos_archivo)

#3
glimpse(metadatos)

#a,b,c
nrow(metadatos)
ncol(metadatos)

```

```{r}
url_2 ="https://raw.githubusercontent.com/rse-r/intro-programacion/main/datos/NH0472.csv"

archivo_2 = "datos/NH0472.csv"

download.file(url = url_2, destfile = archivo_2)

datos_2 = read.csv(archivo_2)

#3
glimpse(datos_2)

#a,b,c
nrow(datos_2)
ncol(datos_2)
```

```{r}
url_3= "https://raw.githubusercontent.com/rse-r/intro-programacion/main/datos/NH0910.csv"

archivo_3 = "datos/NH0910.csv"

download.file(url = url_3, destfile = archivo_3)

datos_3 = read.csv(archivo_3)

#3
glimpse(datos_3)

#a,b,c
nrow(datos_3)
ncol(datos_3)
```

```{r}
url_4= "https://raw.githubusercontent.com/rse-r/intro-programacion/main/datos/NH0046.csv"

archivo_4 = "datos/NH0046.csv"

download.file(url = url_4, destfile = archivo_4)

datos_4 = read.csv(archivo_4)

#3
glimpse(datos_4)

#a,b,c
nrow(datos_4)
ncol(datos_4)
```

```{r}
url_5= "https://raw.githubusercontent.com/rse-r/intro-programacion/main/datos/NH0098.csv"

archivo_5 = "datos/NH0098.csv"

download.file(url = url_5, destfile = archivo_5)

datos_5 = read.csv(archivo_5)

#3
glimpse(datos_5)

#a,b,c
nrow(datos_5)
ncol(datos_5)
```

```{r}
url_6= "https://raw.githubusercontent.com/rse-r/intro-programacion/main/datos/NH0437.csv"

archivo_6 = "datos/NH0437.csv"

download.file(url = url_6, destfile = archivo_6)

datos_6 = read.csv(archivo_6)

#3
glimpse(datos_6)

#a,b,c
nrow(datos_6)
ncol(datos_6)
```

# Capitulo  5

```{r}
nuevo_nombre <- rbind(datos_2, datos_3, datos_4, datos_5, datos_6)
```

1.  ¿Cuántas observaciones de temperatura se hicieron en cada estación?

```{r}
#1
nrow(nuevo_nombre)
nuevo_nombre |>
  group_by(id)|>
  summarise(cantidad = n())
  
```

1.  ¿Cuál es la temperatura mínima registrada y la máxima registrada en cada estación?

```{r}
#2
nuevo_nombre |>
  group_by(id) |>
  summarise(
    temp_minima = min(temperatura_abrigo_150cm_minima, na.rm = TRUE),
    temp_maxima = max(temperatura_abrigo_150cm_maxima, na.rm = TRUE)
  )

```

¿Cuál es el promedio de la temperatura de abrigo a 150 cm en cada estación? ¿Y el desvío estandar?

```{r}
#3
nuevo_nombre |>
  group_by(id) |>
  summarise(promedio_temp = mean(temperatura_abrigo_150cm, na.rm = TRUE),
            desviacion = sd(velocidad_viento_200cm_media, na.rm = TRUE))
```

¿Cuál es la proporción de `NA` en temperatura de abrigo a 150 cm?

```{r}
#4
cantidad = sum(is.na(nuevo_nombre$temperatura_abrigo_150cm))

promedio = cantidad/nrow(nuevo_nombre )
```

Cuál es el promedio anual de la temperatura de abrigo a 150 cm en cada estación? Pista, podés extraer el año de la variable `fecha` con anio = `year(fecha)` y usar esa nueva variable para agrupar los datos.

```{r}
library(lubridate)

nuevo_nombre |>
  mutate(anio = year(fecha)) |>
  group_by(id, anio) |>
  summarise(promedio_temp = mean(temperatura_abrigo_150cm, na.rm = TRUE))
```

1.  ¿Cuál es la precipitación acumulada mensual en cada estación? Pista: la precipitación acumulada mensual es la *suma* de la precipitación en cada mes. En este caso necesitas agrupar los datos por año y mes, una posibilidad es usar `floor_date(fecha, "month")`.

```{r}
nuevo_nombre |>
  mutate(fecha = ymd(fecha)) |> #convierto a fecha con ymd
  mutate(aniomes = floor_date(fecha, "month")) |>
  group_by(id, aniomes) |>
  summarise(precipitacion_mensual = sum(precipitacion_pluviometrica, na.rm = TRUE))
```

# Capitulo 7

ejercicio trasversal

```{r}
library(ggplot2)
```

nuevo_nombre \|\>

filter(id == "NH0437") \|\>

ggplot(aes(x = anio, y = promedio_temp)) +

geom_line()

```{r}
#1
library(lubridate)


estaciones <- nuevo_nombre |>
  mutate(fecha=ymd(fecha))


filter(estaciones, id== "NH0437") |>
  ggplot(aes(x=fecha,y=temperatura_abrigo_150cm))+
  geom_line()+
  geom_line(method="lm")
```

```{r}
#2
library(lubridate)

promedio_mensual <- nuevo_nombre |>
  mutate(mes = month(fecha)) |>
  group_by(id, mes) |>
  summarise(promedio_temp = mean(temperatura_abrigo_150cm, na.rm = TRUE))

promedio_mensual |>
  ggplot(aes(x = mes, y = promedio_temp, color = id)) +
  geom_line()
```

```{r}
#3
ggplot(data = nuevo_nombre)+
  aes(x = humedad_media_8_14_20, y = temperatura_abrigo_150cm)+
  geom_point()
```

```{r}
#3 cambiando el orden de las variables
ggplot(data = nuevo_nombre)+
  aes(x = temperatura_abrigo_150cm, y = humedad_media_8_14_20)+
  geom_point()
```

# Capitulo 8

Recordás el ejercicio 3 de dplyr?

> ¿Cuál es el promedio de la temperatura de abrigo a 150 cm en cada estación? ¿Y el desvío estandar? Pista: la mayoría de las funciones tienen un argumento para *sacar* los `NA` del cálculo, revisá la documentación de [`mean()`](https://rdrr.io/r/base/mean.html) y de [`sd()`](https://rdrr.io/r/stats/sd.html).

1.  Usando las funciones `pivot_` alargá el resultado anterior de tal manera que queden los valores de temperatura máxima y mínima en la misma columna.

2.  A continuación **usando el resultado anterior** volvé a ensanchar la tabla de tal manera que tengas columnas con los nombres de las estaciones y en las filas los valores de la media y el desvio estandar.

**uniones**

A la hora de analizar datos meteorológicos, tener en cuenta la ubicación y altitud de las estaciones donde se toman las mediciones es muy importane. Sin embargo eso no está incluido en los datos con los que venimos trabajando.

Esta información son **metadatos** y suelen venir por separado (si tenemos suerte!). En este caso los tenemos y están disponibles en <https://raw.githubusercontent.com/rse-r/intro-programacion/main/datos/metadatos_completos.csv>.

1.  Lee los metadatos

2.  Identifica cuales son las variables clave, aquellas que son comunes entre los datos meteorológicos con los que venís trabajando y esta nueva tabla.

3.  Uní los datos con joins. ¿Cuál es la mejor opción?

```{r}
library("tidyr")
ejercicio_3_sd_y_promedio = nuevo_nombre |>
  group_by(id) |>
  summarise(promedio_temp = mean(temperatura_abrigo_150cm, na.rm = TRUE),
            desviacion = sd(velocidad_viento_200cm_media, na.rm = TRUE))
```

```{r}
ejercicio_3 = nuevo_nombre |>
  group_by(id) |>
  summarise(Max = max(temperatura_abrigo_150cm, na.rm = TRUE),
            Min = min(temperatura_abrigo_150cm, na.rm = TRUE))
```

```{r}
#1
ejercicio_1.8 = pivot_longer(ejercicio_3,
                           cols = c("Max","Min"),
                           
                           names_to = "Temperaturas",
                           values_to = "Valores temperatura")
```

```{r}
#2
uno_bases = full_join(ejercicio_3, ejercicio_3_sd_y_promedio, by = "id")

ejercicio_largo = pivot_longer(uno_bases,
                               cols = c("Max", "Min", "promedio_temp", "desviacion"),
                               names_to = "medida",
                               values_to = "valor")

ejercicio_final = pivot_wider(ejercicio_largo,
                              names_from = id,
                              values_from = valor)
```

```{r}
library("readr")
metadatos_completos = read.csv("https://raw.githubusercontent.com/rse-r/intro-programacion/main/datos/metadatos_completos.csv")
```

2.  Las variables claves son el id y quizás la fecha por como lo miremos, porque puede ser que la fecha de metadatos puede ser desde cuando está operando la base y en este nuevo data set, te dice operando desde

```{r}
completo = full_join(metadatos_completos,nuevo_nombre,by = "id")
```

```{r}
derecha = right_join(metadatos_completos,nuevo_nombre, by = "id")
```

```{r}
izq = left_join(metadatos_completos,nuevo_nombre, by = "id")
```

```{r}
interseccion = inner_join(metadatos_completos,nuevo_nombre, by = "id")
```

```{r}
anti = anti_join(metadatos_completos,nuevo_nombre, by = "id")
```

Me parece que la más útil acá porque son bases totalmente distintas, y la verdad, no varía mucho, creo que el full join es la mejor opción porque conserva todos los datis


